【裁判字號】    98,交抗,1433
【裁判日期】    980626
【裁判案由】    違反道路交通管理處罰條例
【裁判全文】
臺灣高等法院交通事件裁定            98年度交抗字第1433號
抗  告  人  交通部公路總局臺北區監理所板橋監理站
受處分人    甲○○原名劉進財.
上列抗告人因受處分人違反道路交通管理處罰條例案件，不服臺
灣板橋地方法院九十八年度交聲更字第一號，中華民國九十八年
四月二十七日裁定，提起抗告，本院裁定如下：
    主  文
抗告駁回。
    理  由
一、原處分意旨略以：受處分人甲○○於民國九十七年八月十日
    晚上十時五十六分許，在臺北縣板橋市○○路與重慶路口，
    酒後騎乘車牌號碼ＧＰＬ－二○五號重型機車，為警攔檢測
    試其呼氣酒氣濃度高達每公升零點三三毫克，涉有道路交通
    管理處罰條例第三十五條第一項第一款之違規，嗣經警攔截
    製單舉發後，爰依上開法律規定，於九十七年八月十三日以
    板監裁字裁四一－Ｃ00000000號裁處受處分人罰鍰
    新台幣（下同）一萬五千元及吊扣駕駛執照十二月，並施以
    道路安全講習。
二、異議意旨略以：受處分人雖被警舉發酒後駕車違規，但受處
    分人當時係騎乘機車，並非駕駛聯結車，自不應吊扣受處分
    人聯結車之駕駛執照。爰聲明異議，請求撤銷上開裁決關於
    吊扣駕駛執照之部分云云。
三、原審裁定則以：受處分人確有於前述時、地，騎乘上開機車
    ，而有「汽車駕駛人酒精濃度超過規定標準（零點四至零點
    五五）」之違規行為，洵堪認定。從而，原處分機關依道路
    交通管理處罰條例第三十五條第一項第一款、第二十四條第
    一項第二款之規定，裁處受處分人罰鍰一萬五千元，及施以
    道路交通安全講習之裁罰部分，固無違誤，且受處分人就此
    部分亦未聲明異議，惟就裁處吊扣受處分人（職業聯結車）
    駕駛執照十二個月之裁罰部分，因受處分人重型機車駕駛執
    照業已遭註銷，無從處以吊扣之處分，又因其本件係騎乘機
    車違規，依道路交通管理處罰條例第六十八條修正後規定，
    受吊扣駕駛執照處分時，應僅吊扣違規行為人所違規駕駛之
    車類駕駛執照，不再吊扣其所持有之各級車類駕駛執照；而
    僅於受吊銷駕駛執照處分時，始吊銷其所持有之各級車類駕
    駛執照，其理應至屬灼然。查本件受處分人既係違規酒後騎
    乘重型機車，自僅能吊扣其之重型機車駕照，此時無論受處
    分人有無其他車類之駕照，亦非上開吊扣效力所能及，斷無
    因受處分人已無重型機車之駕駛執照，即進而吊扣其所持有
    之其他車類駕照之餘地。故原處分機關所為處分除一方面未
    指明其所吊扣之受處分人駕照究為何種車類之駕照，此部分
    已容有違反行政程序法所規定之明確化原則外，另一方面縱
    姑且不論此點，但因受處分人既無重型機車駕照可供吊扣，
    依法復無從吊扣受處分人所持有之其他車類駕照，原處分竟
    仍裁處吊扣駕照，自有違誤。從而，受處分人提起本件聲明
    異議，為有理由，應由原審將原處分撤銷（因本件為一個違
    規行為，罰鍰與吊扣處分無從區分），自為裁罰受處分人為
    汽車駕駛人，駕駛汽車經測試檢定酒精濃度超過規定標準，
    處罰鍰新臺幣一萬五千元，並應施以道路交通安全講習。
四、抗告意旨略以：
  (一)、現行駕照種類依照道路交通安全規則第五十三條規定計有
      十五種，除國際駕照外，一般民眾最多將持有機器腳踏車
      （簡稱機車）及四輪以上汽車（簡稱汽車）駕照，而九十
      四年十二月二十八日修正道路交通管理處罰條例第六十八
      條規定，應係指「吊銷駕駛執照處分時，始吊銷其持有各
      級車類之駕駛執照」，而排除「吊扣駕駛執照處分時，吊
      扣其持有各級車類之駕駛執照」（本院九十七年度交抗字
      第六七八號裁定、交通部八十九年八月三十日交路字第○
      ○八八六一號函、九十四年九月十五日交路字第○九四○
      ○五一四三三號函參照）。
  (二)、汽車駕駛執照係可駕駛輕型機車，受處分人並無持有機器
      腳踏車駕駛執照，本件係騎乘機車違規，其汽車駕駛執照
      為其駕車之許可憑證，既為其許可憑證，自應依該條例第
      三十五條第一項第一款吊扣其汽車執照一年；又修正前上
      揭條例已規定該條款之罰鍰不得依同條例第六十五條第一
      項第三款易處吊扣駕駛執照（後因易處吊扣制度，形成處
      罰漏洞，且日趨浮濫，無法達到處罰目的，已廢止該條例
      ），由此可知違反上揭條例除處以罰鍰外，尚需吊扣其駕
      駛執照，而原審將第三十五條處罰割裂適用，尚有不妥，
      請本院撤銷原裁定云云。
五、經查：
  (一)、受處分人甲○○於九十七年八月十日晚上十時五十六分許
      ，在臺北縣板橋市○○路與重慶路口，酒後騎乘車號ＧＰ
      Ｌ－二○五號重型機車，為警攔停後，測得吐氣所含酒精
      成分為每公升零點三三毫克，有「汽車駕駛人酒精濃度超
      過規定標準」之違規行為，為受處分人所不爭執，並有舉
      發通知單一紙在卷可按，是受處分人上揭交通違規事實，
      應堪認定。
  (二)、抗告人即原處分機關因受處分人其機車駕駛執照業於九十
      六年十二月二十五日遭註銷，抗告人乃依據道路交通管理
      處罰條例第三十五條第一項第一款、第六十八條之規定，
      吊扣受處分人職業聯結車駕駛執照十二個月之處分。
      然查，道路交通管理處罰條例第六十八條已於九十四年十
      二月十四日修正，並自九十五年三月一日施行生效，而本
      件行為時及裁決時係分別為九十七年八月十日、九十七年
      八月十三日，均在該條文修正後，是本件違規行為之認定
      ，自應依行為時及裁處時之道路交通管理處罰條例第六十
      八條規定（即上開九十四年十二月十四日修正後之該條例
      第六十八條）裁處。而上開條例第六十八條原係規定：「
      汽車駕駛人因違反本條例及道路交通安全規則之規定，受
      吊扣或吊銷駕駛執照處分時，吊扣或吊銷其持有各級車類
      之駕駛執照」，修正後則係規定：「汽車駕駛人，因違反
      本條例及道路交通安全規則之規定，受吊銷駕駛執照處分
      時，吊銷其持有各級車類之駕駛執照」，與修正前比較係
      將原條文中「吊扣或」三字刪除，而僅餘現行之「吊銷」
      ，依「明示其一，排除其他」之法理，現行之上開規定應
      係明示排除「吊扣駕駛執照處分時，吊扣其持有各級車類
      之駕駛執照」之規定，而僅餘「吊銷駕駛執照處分時，始
      吊銷其持有各級車類之駕駛執照」之規定。
      是以，本件違規時受處分人既係騎乘重型機車，其依法所
      受之處分應為限制其騎乘機車之權利，而應吊扣其機車駕
      駛執照，始符修正後該條例第六十八條規定之意旨，然因
      受處分人之機車駕照業已於九十六年十二月二十五日遭註
      銷，於此情形，自無從處以受處分人吊扣機車駕駛執照之
      處分，故抗告人機關逕依該條例第六十八條規定，吊扣受
      處分人之職業聯結車駕駛執照，顯然違反該條例第六十八
      條修正理由之意旨，且參以受處分人係騎乘重型機車，如
      因此吊扣受處分人之職業聯結車駕駛執照，此舉顯然將剝
      奪受處分人駕駛職業聯結車之權利，對受處分人之權益造
      成極大之損害，亦與現行之道路交通管理處罰條例第六十
      八條之規定未合，是受處份人辯稱不應吊扣其職業聯結車
      駕駛執照等語，尚於法有據。
  (三)、本件抗告人機關雖舉交通部八十九年八月三十日交路字第
      ○○八八六一號函、九十四年九月十五日交路字第○九四
      ○○五一四三三號函釋，認倘駕駛人於違規時僅領有汽車
      或機車駕照之一，如因交通違規而有吊扣駕照之必要時，
      應吊扣其領有車種之駕照等情。
      惟查，法官依據法律獨立審判，憲法第八十條載有明文，
      各機關依其職掌就有關法規為釋示之行政命令，法官於審
      判案件時，固可予以引用，但仍得依據法律，表示適當之
      不同見解，並不受其拘束，是前開交通部函釋，僅得供法
      院參考，法院並不受其拘束。況如欲對交通違規之人吊銷
      或吊扣駕照，應以交通違規之人於違規當時所駕駛或騎乘
      之車輛種類為基礎，判斷究應針對何種駕照為吊扣或吊銷
      之處分，業經原審詳載理由如前。是抗告人機關援引上開
      交通部函釋，認本件受處分人之交通違規，因受處分人之
      機車駕駛執照已遭註銷，故應吊扣其職業聯結車駕照等情
      ，顯係不當擴張現行之道路交通管理處罰條例第六十八條
      之適用範圍，自有不當。
  (四)、原審以受處分人異議有理由，將原處分機關於吊扣職業聯
      結車駕駛執照十二個月部分撤銷，經核並無不合，抗告人
      之抗告為無理由，應予駁回。
據上論結，應依道路交通案件處理辦法第二十六條，道路交通管
理處罰條例第八十九條，刑事訴訟法第四百十二條，裁定如主文
。
中    華    民    國    98    年    6     月    26    日
                  刑事第十八庭審判長法  官  吳鴻章
                                    法  官  徐昌錦
                                    法  官  陳健順
以上正本證明與原本無異。
不得再抗告。
                                    書記官  劉寶鈴
中    華    民    國    98    年    6     月    26    日


司法院資訊處製作；財團法人民間司法改革基金會備份。
